最高法院刑事判決　　　　　　　　　　　　　　　九十一年度台上字第三二七八號
　　上　訴　人　甲○○
　　　　　　　　乙○○
　　　　　　　　丙○○
　　右二人共同
　　選任辯護人　耿淑穎律師
　　　　　　　　王彩又律師
　　　　　　　　李明仙律師
右上訴人等因貪污案件，不服台灣高等法院中華民國九十一年三月二十二日第二審更
審判決（九十年度上更(一)字第四五四號，起訴案號：台灣新竹地方法院檢察署八十八
年度偵字第二四七０號），提起上訴，本院判決如左：
    主  文
原判決關於甲○○、乙○○、丙○○部分撤銷，發回台灣高等法院。
    理  由
本件原判決認定：上訴人甲○○係新竹縣尖石鄉公所財經課課員，上訴人乙○○則為
該公所之財經課課長，上訴人丙○○為該公所之秘書（任職期間為民國（下同）八十
三年至八十七年二月底、八十七年十二月十八日起復任該職），均為依法令從事公務
之人員。而平地設置廢土場，以農地改良之方式申請許可之審查，則為甲○○主管之
事務，並為課長乙○○及祕書丙○○監督之事務。三人均明知台灣省政府八十六年二
月十三日以八六府建字第一三六六二號函送之「營建廢棄土處理方案」修正案，將平
地之棄土場，在一定面積容量下，以農地改良之整地方式辦理者，請縣市政府授權鄉
（鎮、市）公所審查核發設置許可。而新竹縣政府則於八十六年四月十七日以八六府
建都字第四０四三二號函，行文新竹縣各鄉鎮市公所，依據上開「營建廢棄土處理方
案」修正案中之第四條第一項第四款之規定，自八十六年五月一日起，在新竹縣轄區
平地之棄土場，以農地改良之整地方式辦理者，範圍在二公頃且容納廢棄土二萬立方
公尺內之許可，始授權新竹縣市各鄉鎮市公所辦理。詎於八十六年十一月十九日李松
茂（另案偵查中）代理龍錦良等八人以其有耕作權之如附表一所示之坐落於新竹縣尖
石鄉○○段，面積為三點一四五０公頃之屬國有由台灣省政府民政廳管理之原住民保
留地，申請由峻榮營造工程有限公司（以下簡稱峻榮公司）無償提供工程廢土，以為
土地改良時，甲○○、乙○○及丙○○三人明知上開申請案之面積已超過新竹縣政府
之授權，卻仍基於圖利峻榮公司之犯意聯絡，由甲○○於八十六年十一月二十五日擬
妥函稿，同年月二十七日乙○○及丙○○均蓋用職章表示同意峻榮公司無償提供良質
工程挖土方作為龍錦良等八人改良土地之回填土，丙○○並代鄉長江瑞乾蓋用甲章代
決行，而於同年十二月三日正式發文龍錦良等八人及峻榮公司，同意設置棄土場，由
峻榮公司將工程廢土倒於龍錦良有耕作權之上開土地上，直接圖利峻榮公司。嗣後峻
榮公司更根據上開違法之許可，申請載運廢土進場二十八萬五千立方公尺，甲○○、
乙○○則再延續上開圖利龍錦良等八人及峻榮公司之犯意，於八十七年二月二十六日
以新竹縣尖石鄉公所八七尖鄉財經字第一八一０號函（此次函係由案外人劉清華代理
丙○○核稿決行），接續核准峻榮公司進土十五萬立方公尺。峻榮公司旋於八十七年
二月六日起至八十七年五月二十八日止，陸續向新竹縣尖石鄉公所具體申請棄置廢土
，並請求尖石鄉公所核發廢土進場證明，以利承包工程廠商得以順利開工。而甲○○
及乙○○（由乙○○代丙○○及鄉長決行）並於附表二所示之核准文號期間內，共核
准峻榮公司申請廢土進場十五萬九千零八十六立方公尺，並如數核發廢土進場證明，
而圖不法利益予峻榮公司共計新台幣（下同）一千九百零九萬零三百二十元。嗣峻榮
公司運進廢土二卡車，惟因該廢土不合農地改良之用，而經尖石鄉公所禁止續倒，而
未繼續進入傾倒等情，因而撤銷第一審關於上訴人甲○○、乙○○、丙○○部分不當
之科刑判決，改判分別論處甲○○共同對於主管之事務直接圖利罪刑及乙○○、丙○
○共同對於監督之事務直接圖利罪刑，固非無見。
惟按科刑判決書，須先認定犯罪事實，然後於理由內明其認定犯罪所憑之證據，方
足以資論罪科刑，如認定事實與其所採用之證據，及其認定之理由不相適合，即屬理
由矛盾，其判決當然違背法令。查：黃柏誠於調查局新竹縣調查站調查時供稱：棄土
證明係向李松茂以每立方米一百十元購得，而出售予永崧開發公司時每立方米為一百
三十元，共得一百二十三萬五千元，出售予榮美開發公司時亦為每立方米一百三十元
，共得七十六萬七千元（見他字卷第十九頁背面）。然原判決理由記載「……而依
黃柏誠所證述，廢土進場證明市價為每立方公尺一百二十元，被告（指上訴人）共圖
利峻滎公司高達一千九百零九萬零三百二十元……」，即有證據上理由矛盾之違誤。
又依李松茂於調查局新竹縣調查站調查中所陳：伊當時因為峻榮公司承包台北縣土城
市之一處工地，需要棄土證明，伊遂以該公司名義向尖石鄉公所申請本件棄土回填，
伊販賣棄土進場證明給台北縣市營造建設公司，每立方米代價為一百元（見偵查卷第
三十八頁起）；則本件獲利者似為李松茂，原判決遽認圖利峻榮公司，亦非允洽。次
按證據雖已調查而其內容尚未明瞭者，即與未經調查無異，如遽行判決，仍屬應於審
判期日調查之證據未予調查，其判決當然違背法令。查：(一)本件棄土證明雖係由峻榮
公司名義申請，惟依李松茂所述，該棄土證明係由其代理峻榮公司辦理，且經核准後
由李松茂以每立方公尺一百元之代價出售與他人，則李松茂與峻榮公司關係如何？峻
榮公司是否因此獲利？又李松茂出售廢土進場證明共得款多少？均有究明之必要。(二)
依原判決事實認定「……嗣峻榮公司運進廢土二卡車，惟因該廢土不合農地改良之用
，而經尖石鄉公所禁止續倒，而未繼續進入傾倒」，則運進之廢土是否由上訴人等發
現制止？又除被查獲之二卡車外，尚有若干？再廢土進場證明之流向如何？亦待研求
。原審未詳加審酌，即行判決，仍尚有依法應調查之證據未予調查之違誤。末查原判
決事實認定「……嗣後峻榮公司……申請載運廢土進場二十八萬五千立方公尺，甲○
○、乙○○、……接續核准峻榮公司進土十五萬立方公尺……」，其依據為何？原判
決未記述其理由，亦有理由不備之違誤。上訴人等上訴意旨，指摘原判決不當，非無
理由，應認仍有撤銷發回更審之原因。至上訴人等被訴不另諭知無罪部分，本於裁判
不可分原則，應一併發回更審，併此明。
據上論結，應依刑事訴訟法第三百九十七條、第四百零一條，判決如主文。
中      華      民      國    九十一    年      六      月     十三     日
                              最高法院刑事第十一庭
                                  審判長法官  呂  潮  澤
                                        法官  白  文  漳
                                        法官  陳  世  雄
                                        法官  孫  增  同
                                        法官  林  開  任
      右正本證明與原本無異
                                              書  記  官
中      華      民      國    九十一    年      六      月     十八     日
